【裁判字號】    95,上易,753
【裁判日期】    951130
【裁判案由】    傷害
【裁判全文】
臺灣高等法院高雄分院刑事判決         95年度上易字第753號
上  訴  人  臺灣高雄地方法院檢察署檢察官
上  訴  人
即  被  告  丙○○
上  訴  人
即  被  告  丁○○
被      告  乙○○
被      告  甲○○
上列上訴人因被告等傷害案件，不服臺灣高雄地方法院95年度易
字第211 號中華民國95年7 月7 日第一審判決（起訴案號：臺灣
高雄地方法院檢察署94年度調偵字第958 號），提起上訴，本院
判決如下：
     主  文
上訴駁回。
    事  實
一、丙○○前因施用毒品案件，經臺灣高等法院臺南分院以89年
    度上訴字第649 號判處施用第一級毒品有期徒刑7 月、施用
    第二級毒品有期徒刑3 月，應執行有期徒刑8 月確定，於民
    國90年5 月7 日執行完畢；丁○○前因搶奪案件，經臺灣高
    等法院臺南分院以87年度上訴字第12號判處有期徒刑2 年10
    月確定，於89年5 月30日縮短刑期執行完畢。
二、乙○○、甲○○、丙○○三人係姊弟關係。緣乙○○與丁○○之母有債務糾紛，乙○○乃於93年12月14日晚間7 時許，
    與甲○○、丙○○及友人黃信勇等人，同往丁○○所經營位
    在高雄市○○區○○路753 之32號之「外省麵攤」小吃店商
    討債務，因丁○○之母不在店內，僅丁○○在店內工作，雙
    方因言語齟齬發生爭執。丁○○一時氣憤，竟基於傷害之犯
    意，以右手持其所有置於店內用於切割食材之菜刀1 把，自
    店內衝出，高舉菜刀朝站在騎樓之甲○○身體揮砍數刀，甲○○雖隨手舉起擺設在騎樓之塑膠餐椅抵擋，仍遭砍中左手
    ，受有「左手中指及無名指切割傷併韌帶神經斷裂、左手掌
    撕裂傷」等傷害。乙○○及黃信勇見狀隨即上前，乙○○在
    左、黃信勇在右，分別自後拉住丁○○。詎丙○○見丁○○
    已遭乙○○、黃信勇拉住，明知甲○○已無再遭揮砍之危險
    ，竟基於傷害丁○○身體之犯意，舉起騎樓上之木製餐桌，
    拆除桌腳，高舉桌板自後朝丁○○之頭部猛擊1 下，致丁○○受有「頭部左後枕部撕裂傷3 公分」之傷害。丁○○遭此
    重擊，向前撲倒並與甲○○扭抱翻滾，遭甲○○奪下手中菜
    刀，乙○○、丙○○及黃信勇隨即將甲○○送醫而離開現場
    ，嗣經乙○○、甲○○、丙○○於93年12月16日向警方報案
    ，並扣得丁○○所有且供傷害甲○○所用之上開菜刀1把。
三、案經甲○○、丙○○、丁○○分別訴由高雄市政府警察局三
    民第二分局報請臺灣高雄地方法院檢察署檢察官偵查起訴。
     理  由
壹、證據能力部分：
一、證人黃信勇、丁○○、乙○○、甲○○、丙○○於偵查中向
    檢察官所為之陳述，均係於檢察官偵查中以證人身分應訊，
    並經具結以擔保其陳述之真實性，均未曾提及檢察官在偵查
    時有何不當訊問之情形，顯係基於自由意志所為陳述。此外
    ，復無證據足認上開陳述作成時，有何顯不可信之情況，依
    刑事訴訟法第159 之1 第2 項之規定，上開證人於偵查中向
    檢察官之陳述，均得為證據。
二、證人丁○○、乙○○、甲○○於檢察事務官調查中所為之陳
    述，及證人黃信勇、丁○○、乙○○、甲○○、丙○○於司
    法警察調查中所為之陳述，與渠等於審判中之陳述並非完全
    一致。是本院審酌上開證人於檢察事務官、司法警察調查時
    ，離案發時間較近，尚未受外在環境之干擾，較少權衡自身
    或兄弟姊妹間手足情誼等利害關係；相較於法院審理時，已
    有相當時間考量其自身及姊弟、兄弟間利害關係等情況，認
    渠等先前於檢察事務官、司法警察調查中所為陳述，具有可
    信之特別情況，且為證明被告丁○○、乙○○、甲○○、丙○○等人是否犯罪所必要，爰依刑事訴訟法第159 條之2 規
    定，上開證人於檢察事務官、司法警察調查時所為之陳述，
    均得為證據。
三、高雄醫學大學附設中和紀念醫院所出具關於甲○○、丙○○
    傷勢之診斷證明書、高雄榮民總醫院所出具關於丁○○傷勢
    之診斷證明書，均屬被告以外之人於審判外之書面陳述，且
    因具有個案性，非屬刑事訴訟法第159 條之4 所定之文書，
    亦與同法第159 條之1 至3 等規定無涉。然被告丁○○、乙○○、甲○○、丙○○於本院審理中均未表示異議，即視同
    同意作為證據，且上開診斷證明書均係各該醫院醫師依據傷
    患實際診斷情形而為紀錄，並無預見將來供為訴訟上證明之
    用，因而虛偽作成之可能性極低，是本院認以之為證據並無
    不當，爰依上開同法第159 條之5 第1 項規定，均得為證據
    。
貳、被告丁○○、丙○○有罪部分：
一、訊據上訴人即被告丁○○於本院及原審審理中固坦承有於前
    揭時、地與被告乙○○、甲○○、丙○○等人發生爭執及手
    持菜刀等情；而上訴人即被告丙○○亦於審理中固坦認有舉
    起桌子之情。惟均矢口否認有何傷害犯行，被告丁○○辯稱
    ：當時伊在麵攤店內作生意，正在切滷菜，乙○○、甲○○
    、丙○○及黃信勇等人來到店外，口出穢言要我母親出來，
    又歐打伊，伊不能不反擊，是他們搶伊的菜刀才被劃傷云云
    。被告丙○○則辯稱：因丁○○拿菜刀要砍甲○○，伊才會
    拿桌子打丁○○，伊是出於自衛云云。經查：
 (一) 同案被告乙○○因與被告丁○○之母有債務糾紛，乃於上揭
    時、地，與同案被告甲○○、被告丙○○姊弟三人及案外人
    黃信勇，同往被告丁○○經營之前開麵攤小吃店內商討債務
    ，因丁○○之母不在，雙方一言不歡發生爭執等情，為被告
    丙○○、丁○○於原審審理所自承（見原審卷第32、35頁）
    ，且經證人黃信勇、乙○○、甲○○於原審審理中證述明確
    （見原審卷第77、79、82頁），互核相符，自堪認定。
 (二) 被告丁○○亦自承於爭執時，確有手持菜刀（見原審卷第32
    頁），且證人黃信勇、乙○○、甲○○、丙○○於警詢、偵
    訊及原審審理時，均一致證稱：丁○○手持菜刀，自店內衝
    出，朝甲○○揮砍等語（見94年核退偵字第146 號卷第10、
    11、13、46、47頁；警卷第6 、10、11、12頁；原審卷第77
    、80、83、86頁）。又經本院及原審當庭勘驗案發當時上開
    小吃店之監視器所錄影之結果：於播放時間第10秒至第12秒
    時，畫面顯示丁○○自店內衝向甲○○，並以跨腳、右手高
    舉菜刀之姿勢朝甲○○揮砍，甲○○見狀退後閃避，並舉起
    騎樓上擺設之塑膠餐椅抵擋等情，各有勘驗筆錄1 份在卷可
    參（見原審卷第47頁及本院審判筆錄）。而甲○○因被告丁○○以菜刀揮砍，致受有「左手中指及無名指切割傷併韌帶
    神經斷裂、左手掌撕裂傷」等傷害，有高雄醫學大學附設中
    和紀念醫院所出具之診斷證明書1 份在卷可佐（見警卷第23
    頁），足認被告丁○○確有持菜刀砍傷甲○○之事實甚明。
    被告丁○○辯稱甲○○係因爭奪菜刀始遭劃傷云云，顯與監
    視錄影錄得畫面不符，並無可採。
 (三) 被告丙○○於原審中自承：我原本要舉起騎樓上之桌子要把
    丁○○壓制在牆上；但桌子太重，我打斷桌腳，要擋丁○○
    ，我有叫甲○○閃開等語（見原審卷第86頁）；證人甲○○
    則證稱：丙○○叫我閃開，要拿桌子打丁○○等語（見原審
    卷第83頁），且依本院及原審勘驗上開監視錄影結果：於播
    放時間第12秒時，畫面顯示乙○○與黃信勇已分別自後拉住
    丁○○，此時丙○○舉起騎樓上木製餐桌欲自後朝丁○○砸
    下，於第13秒時，丙○○更拆下桌腳鐵架，高舉桌板自後朝
    丁○○砸下，惟因鏡頭被桌板遮住，未能看見桌板是否確有
    砸中丁○○，有本院及原審之上開勘驗筆錄在卷可查（見原
    審卷第48、49頁及本院審判筆錄）。且依證人丁○○於原審
    審理中堅稱確有遭桌板砸中，頭部的傷勢係遭桌板擊中所致
    等語（原審卷第49、92頁），再參以丁○○確實受有「頭部
    左後枕部撕裂傷3 公分」之傷害，亦有高雄榮民總醫院所出
    具之診斷證明書2 份在卷可佐（見警卷第24、25頁）。衡諸
    經驗法則，該傷勢之部位既在左後枕部，即符合錄影畫面所
    示，即被告丙○○自丁○○背後，高舉桌板由上往下砸擊動
    作，可能造成受傷之部位。又查丁○○受傷情形為撕裂傷3
    公分，亦符合木製桌板砸中頭部可能造成之傷勢；況丁○○
    又別無其他遭攻擊頭部之情形，益證該頭部傷勢必係因被告
    丙○○以桌板砸擊所致甚明。且依當時情形，丁○○既已遭
    乙○○與黃信勇分別自後拉住，對於甲○○已無立即明顯之
    侵害存在，被告丙○○應無再以傷害他人之方式，而達防衛
    目的之必要。但被告丙○○竟仍以桌板對丁○○加以攻擊，
    顯非出於正當防衛，而純係出於傷害丁○○之故意所為。被
    告丙○○辯稱桌板並未擊中丁○○，伊係出於防衛云云，無
    非事後卸責之詞，亦無可採。
 (四) 綜上所述，本件事證已臻明確，被告丁○○、丙○○2 人有
    傷害犯行，事證明確，堪予認定。
二、核被告丁○○、丙○○所為，均係犯刑法第277 條第1 項之
    傷害罪。被告丙○○前因施用毒品案件，經臺灣高等法院臺
    南分院以89年度上訴字第649 號判處施用第一級毒品有期徒
    刑7 月、施用第二級毒品有期徒刑3 月，應執行有期徒刑8
    月確定，於90年5 月7 日執行完畢；被告丁○○前因搶奪案
    件，經臺灣高等法院臺南分院以87年度上訴字第12號判處有
    期徒刑2 年10月確定，於89年5 月30日縮短刑期執行完畢等
    情，有臺灣高等法院被告前案紀錄表各1 份在卷可按，渠等
    於5 年以內故意再犯本件有期徒刑以上之罪，不論依修正前
    之刑法第47條，或修正後之刑法第47條第1 項之規定，均構
    成累犯，對被告而言並無有利或不利之情形，自不生新舊法
    比較之問題，應逕依修正前之刑法第47條，論以累犯，加重
    其刑。
三、原審就被告丁○○、丙○○等二人部分認罪證明確，因而適
    用刑法第2 條第1 項、第277 條第1 項、修正前刑法第47條
    、第41條第1 項前段、第38條第1 項第2 款，罰金罰鍰提高
    標準條例第1 條前段、第2 條等規定，並審酌被告2 人不思
    以理性溝通，僅因細故爭執，竟分別持菜刀、木製桌板作為
    武器傷害他人身體，法紀觀念淡薄，其懲兇鬥狠、濫用暴力
    之心態尤屬可議，應予矯正。且事後仍不思相互退讓，以達
    成和解，仍認對方理虧而堅持興訟，不知反省自身過錯，毫
    無悔意，又均否認犯行，犯罪後態度不佳，實應重懲。惟念
    渠等犯罪時，精神上均受對方相當之刺激，致情緒失控，尚
    非預謀傷人，惡性尚非重大，及各被害人傷勢程度等一切情
    狀，酌情均量處有期徒刑6 月，並諭知易科罰金以300 元即
    新臺幣900 元折算1 日（按被告行為後，刑法已於94年2 月
    2 日修正公布，於95年7 月1 日施行，新修正刑法第41條易
    科罰金之折算標準修正為以新臺幣1 千元、2 千元、3 千元
    折算1 日，較修正前舊法之銀元300 元即新臺幣900 元折算
    1 日為重，修正後之法律易科罰金較重，依刑法第2 條第1
    項前段從舊從輕之規定，亦應適用有利於被告之修正前之刑
    法第41條易科罰金之折算標準處罰）；並敘明扣案之菜刀1
    把，係被告丁○○所有，業據其陳明在卷，供犯罪所用之物
    ，應依刑法第38條第1 項第2 款之規定，併予宣告沒收。其
    認事用法，核無不合，量刑亦屬允當。被告丁○○、丙○○
    上訴意旨否認犯罪，指摘原判決不當；而公訴人則上訴意旨
    指摘原判決對被告丙○○量刑過輕云云，均無理由，應予駁
    回。
四、公訴意旨另以：被告丁○○基於傷害犯意，手持菜刀另朝告
    訴人丙○○揮砍，致丙○○受有左手掌撕裂傷、左手第3 指
    撕裂傷等傷害，因認丁○○亦涉有刑法第277 條第1 項之傷
    害罪嫌等情。公訴意旨認丁○○涉有傷害丙○○之犯行，係
    以告訴人丙○○指訴、證人黃信勇、乙○○、甲○○證述及
    丙○○之診斷證明書為主要論據。訊據被告丁○○堅決否認
    有傷害丙○○之犯行，辯稱：係遭桌板重擊時拿刀揮舞，沒
    有揮到丙○○等語。經查：告訴人丙○○及證人黃信勇、乙○○、甲○○證述，因均屬同一方之人，且與被告丁○○有
    利害衝突，是渠等不利被告丁○○之證詞，難免有偏頗之虞
    ，即有可疑。況查，依本院及原審勘驗上開監視錄影結果，
    丙○○於以桌板砸傷丁○○之前，並未與丁○○有任何之接
    觸；反而係告訴人丙○○有持桌板自後砸中丁○○頭部成傷
    ，已如前述；且觀之丙○○之傷勢，儘是左手掌撕裂傷之類
    （丙○○之診斷證明書附於警詢卷第22頁），並非刀械所可
    能造成之切割傷，亦即應非被告丁○○持菜刀所傷。是本院
    認為丙○○之上開傷勢應非丁○○持菜刀所傷。準此，公訴
    人所提證據尚不足以說服法院為被告丁○○有罪之認定，惟
    此部分傷害犯行，因與前開論罪科刑部分即被告丁○○傷害
    甲○○之犯行，有想像競合之裁判上一罪關係，爰不另為無
    罪之諭知。
、被告乙○○、甲○○無罪部分：
一、公訴意旨另以：被告甲○○、乙○○基於傷害之犯意聯絡，
    由甲○○持麵攤內之桌椅，乙○○則徒手共同毆打告訴人丁○○，致丁○○受有頭部撕裂傷、左上肢擦傷、右胸挫傷及
    右第五指挫傷等傷害，因認甲○○、乙○○亦涉有刑法第27
    7 條第1 項之傷害罪嫌等情。
二、按犯罪事實應依證據認定之，無證據不得認定犯罪事實，又
    不能證明被告犯罪者，應諭知無罪之判決，刑事訴訟法第15
    4 條第2 項、第301 條第1 項分別定有明文。次按認定不利
    於被告之事實，須依積極證據，苟積極證據不足為不利於被
    告事實之認定時，即應為有利於被告之認定，更不必有何有
    利之證據; 認定犯罪事實應依證據，為刑事訴訟法所明定，
    故被告否認犯罪事實所持之辯解，縱屬不能成立，仍非有積
    極證據足以證明其犯罪行為，不能遽為有罪之認定（最高法
    院30年上字第816 號、第1831號判例意旨參照）。
三、公訴人認被告甲○○、乙○○有傷害丁○○之犯行，無非以
    告訴人丁○○之指訴及診斷證明書為其主要論據。惟訊據被
    告甲○○、乙○○則均否認有何傷害犯行，甲○○辯稱：因
    丁○○持菜刀對其揮砍，伊隨手拿取騎樓上塑膠餐椅阻擋，
    並無傷害丁○○等語；被告乙○○辯稱：伊無毆打丁○○等
    語。經查：
 (一) 證人黃信勇、乙○○、丙○○於警詢、偵查至原審審理中均
    一致證稱：甲○○係因丁○○持菜刀揮砍，始隨手拿起騎樓
    上之塑膠椅抵擋等語（警卷第6 頁；94年核退偵字第146 號
    卷第11、13、47頁；原審卷第77、80、86頁），核與本院及
    原審勘驗上開監視錄影結果相符（原審卷第47頁及本院審判
    筆錄），是被告甲○○前開所辯，應可採信。況證人丁○○
    於警詢及偵訊中僅陳稱：只知後腦部位被打，並不知道是遭
    何物品所打及何人所為等語（警卷第2 頁、94年核退偵字第
    146 號卷第17、20頁）；其於原審審理中亦證稱：頭部傷勢
    係遭桌板所打；左上肢及右胸傷勢應係打架翻滾所造成等語
    （原審卷第90頁）。而持桌板砸其後腦部為之人係丙○○而
    非甲○○，已如前述。是被告甲○○僅係持餐椅抵擋丁○○
    之菜刀，並無以餐椅毆打丁○○；丁○○左上肢及右胸挫傷
    又係翻滾中所造成，並非餐椅毆打所造成，即難認被告甲○○有何傷害丁○○之犯行，自不得以該罪相繩。此外檢察官
    未舉證證明甲○○確有持餐椅毆打丁○○成傷之犯行，本院
    復查無其他積極證據足認被告甲○○有何犯行，揆諸上開說
    明，自應認不能證明被告甲○○犯罪。
 (二) 又經本院及原審勘驗上開監視錄影結果，被告乙○○於告訴
    人丁○○持菜刀揮砍同案被告甲○○時，僅上前拉住丁○○
    ，並無徒手毆打丁○○之行為（見原審卷第47、48頁及本院
    審理筆錄），足見被告乙○○所辯，尚非無據。參以告訴人
    丁○○陳稱頭部傷勢係遭桌板所打；左上肢及右胸傷勢應係
    打架翻滾所造成等語（原審卷第90頁），而持桌板砸傷丁○○者係丙○○，已如前述。而丁○○左上肢及右胸挫傷又係
    與甲○○扭抱翻滾中所造成，並非徒手毆打所造成，難認被
    告乙○○有何傷害丁○○之犯行，自不得以該罪相繩。此外
    ，檢察官未舉證證明乙○○確有持餐椅毆打丁○○成傷之犯
    行，本院復查無其他積極證據足認被告乙○○有何犯行，揆
    諸上開說明，被告乙○○之犯罪自屬不能證明。
四、原審以被告甲○○、乙○○罪證不足，而為被告甲○○、乙○○無罪之諭知，核無違誤；檢察官認原審未為有罪之判決
    為不當，提起上訴並指摘原判決不當，為無理由，應予駁回
    。
據上論斷，應依刑事訴訟法第368條，判決如主文。
本案經檢察官陳國全到庭執行職務。
中    華    民    國    95    年    11    月    30    日
                  刑事第四庭    審判長法  官  蕭權閔
                                      法  官  林水城
                                      法  官  吳進寶
以上正本證明與原本無異。
本判決不得上訴。
中    華    民    國    95    年    11    月    30    日
                                      書記官  林佳蓉
附錄本判決論罪科刑法條：
中華民國刑法第277 條第1 項
傷害人之身體或健康者，處3 年以下有期徒刑、拘役或1 千元以
下罰金。


司法院資訊處製作；財團法人民間司法改革基金會備份。
